福建高等法院金門分院民事判決
111年度再易字第3號
再審  原告  楊守義
訴訟代理人  蔡文斌律師
            林冠廷律師
再審  被告  國代建設有限公司

兼  法  定
代  理  人  王彥尊
上列當事人間請求塗銷所有權移轉登記事件，再審原告對於中華
民國111年7月7日本院110年度上易字第15號確定判決，提起再審
之訴，本院判決如下：
    主  文
再審之訴駁回。
再審訴訟費用由再審原告負擔。
    理  由
一、按再審之訴，應於30日之不變期間內提起。前項期間，自判
    決確定時起算，判決於送達前確定者，自送達時起算，民事
    訴訟法第500條第1項、第2項前段定有明文。本院110年度上
    易字第15號判決（下稱原確定判決）依法不得上訴，該判決
    於民國111年7月7日宣示，111年7月15日送達再審原告，其
    不變期間之末日原為同年8月14日，惟該日為星期日，依民
    事訴訟法第161條適用民法第122條規定，應以次日即同年月
    15日為期間之末日，再審原告於同年月15日具狀對原確定判
    決提起再審之訴，有民事再審起訴狀及送達證書可稽，未逾
    30日不變期間，合先敘明。
二、再審原告主張：伊於103年6月1日代理訴外人楊蔡春燕與訴
    外人王國代代理之再審被告國代建設有限公司(下稱國代公
    司)簽訂「提供土地合作興建房屋契約」(下稱系爭契約)，
    約定由楊蔡春燕提供其所有坐落金門縣○○鄉○○村○段0○○○段0
    000地號土地(重測前為湖下村段298地號），國代公司於其
    上出資興建5棟3層樓建物之「國代天下建案」(下稱系爭建
    案，門牌編號為金門縣○○鄉○○0○0號、5之6號、5之7號、5之
    8號、5之9號)。依系爭契約第6條約定，楊蔡春燕可獲系爭
    建案B棟1樓公寓及C棟1樓公寓各一間，及現金新臺幣600萬
    元外，同時以口頭約定將同段53建號建物(即上述門牌編號5
    之9號，下稱系爭建物)，及其坐落之同段298地號、權利範
    圍萬分之716之土地(上開土地及建物合稱系爭不動產)之所
    有權，分配予伊取得(下稱系爭口頭約定)，系爭建案完成後
    ，國代公司向伊借用系爭建物作為辦公室使用而成立使用借
    貸契約（下稱系爭使用借貸契約）。詎國代公司與再審被告
    兼法定代理人王彥尊（下稱王彥尊）簽訂買賣契約，於105
    年6月16日將系爭不動產以買賣為原因移轉登記予王彥尊（
    下稱系爭買賣），系爭買賣之債權行為及物權行為均係通謀
    虛偽意思表示，則系爭買賣之債權行為及物權行為存否不明
    確，使伊在法律上之地位發生不安之狀態，伊提起本件訴訟
    有確認利益。又依據證人殷維雄之證詞足認伊與國代公司間
    有系爭口頭約定。原確定判決認伊無提起訴訟之確認利益，
    及證人殷維雄之證詞難為有利於伊之判斷，伊與國代公司間
    無系爭口頭約定，不得向國代公司請求給付系爭不動產所有
    權，違反民事訴訟法第247條第1項、第222條第3項規定之論
    理法則、經驗法則及證據法則、民法第153條第1項規定、最
    高法院52年臺上字第1240號判例、81年度臺上字第2339號判
    決，而有民事訴訟法第496條第1項第1款適用法規顯有錯誤
    之再審事由等語。
三、本件未經言詞辯論，無再審被告等之聲明陳述。
四、按民事訴訟法第496條第1項第1款所謂適用法規顯有錯誤，
    係指確定裁判所適用之法規顯然不合於法律規定，或違反司
    法院大法官解釋、憲法法庭裁判意旨，或消極的不適用法規
    ，顯然影響裁判者而言，不包括漏未斟酌證據、理由不備、
    理由矛盾、取捨證據及認定事實錯誤之情形在內（最高法院
    111年度台聲字第1757號裁定意旨參照）。經查：
  ㈠再審原告主張伊為系爭使用借貸契約之債權人，國代公司於1
    05年5月10日與王彥尊通謀虛偽意思表示簽訂系爭買賣契約
    ，將系爭不動產移轉登記予王彥尊，為再審被告等否認，系
    爭買賣之債權行為及物權行為存否不明確，影響伊之債權實
    現可能，本件即有確認利益，原確定判決適用民事訴訟法第
    247條第1項規定顯有錯誤云云。惟按確認法律關係基礎事實
    存否之訴，以原告有即受確認判決之法律上利益，且不能提
    起他訴訟者為限，始得提起之，此觀民事訴訟法第247條第1
    項、第2項規定自明。又確認為法律關係基礎事實之法律行
    為有效與否，固非不得為確認之訴之訴訟標的，惟倘能提起
    他訴訟者，即無提起確認法律行為有效與否之法律上利益（
    最高法院109年度台上字第2533號判決意旨參照）。原確定
    判決以法律行為是否無效，乃法律關係之基礎事實，並非法
    律關係，且上訴人業已提起他訴訟即本件塗銷系爭不動產移
    轉登記之訴，其復訴請確認上開債權、物權行為無效，無即
    受確認判決之法律上利益為由，駁回再審原告之訴，難認有
    適用法規顯有錯誤之再審事由。
  ㈡再審原告又主張原確定判決未依據證人殷維雄之證詞，認定
    伊與國代公司有系爭口頭約定，有違反民法第153條第1項規
    定、民事訴訟法第222條第3項之論理法則、經驗法則及證據
    法則，構成適用法規顯有錯誤之判決違背法令云云。惟再審
    原告與國代公司間就系爭不動產是否存有系爭口頭契約，核
    屬取捨證據及認定事實之判斷，並非適用法規顯有錯誤之再
    審事由。且原確定判決於判決事實及理由欄四、㈢中載明：
    「…惟證人殷維雄證稱…核與上訴人主張：雙方係於簽訂系爭
    契約時為系爭口頭約定，並未明文寫進合約之中，亦未另外
    簽訂契約等語（本院卷第190-191頁）所述情節不符，考量
    當事人應就其親身參與且涉及切身利益重要之訂約過程知悉
    甚稔，倘存在對其權利主張有利之事證，依一般常情判斷，
    應會主動提出於訴訟上作為攻擊防禦方法使用。本件上訴人
    既已明確表示兩造間就系爭不動產之給付約定，僅存在口頭
    約定，並無另行簽訂書面契約，衡諸上情，難以證人殷維雄
    之證詞，為有利於上訴人之認定…」(見本院卷21至22頁)等
    語，已清楚說明證人殷維雄證述內容與再審原告之主張不符
    ，不得為有利於再審原告之認定理由，難認有何違反民法第
    153條第1項規定、民事訴訟法第222條第3項之論理法則、經
    驗法則及證據法則。
  ㈢從而，再審原告雖謂原確定判決有如前所述違反民事訴訟法
    第247條第1項、第222條第3項、民法第153條第1項規定、最
    高法院52年臺上字第1240號判例、81年度臺上字第2339號判
    決及證據法則之顯然錯誤等情事，然原確定判決無適用民事
    訴訟法第247條錯誤之情形，且再審原告就原確定判決取捨
    證據、認定事實當否，加以指摘，亦與該判決有無適用法規
    顯然不合於法律規定，或與大法官之解釋顯然違反，或有消
    極不適用法規之再審事由無涉。再審原告指摘原確定判決適
    用法規顯有錯誤，求予廢棄，非有理由。
五、綜上所述，再審原告主張原確定判決有民事訴訟法第496條
    第1項第1款之再審事由，提起本件再審之訴，顯無再審理由
    ，爰不經言詞辯論，逕以判決駁回之。
六、據上論結，本件再審之訴顯無理由，依民事訴訟法第502條
    第2項、第78條，判決如主文。
中　　華　　民　　國　　111 　年　　10　　月　　14　　日
                  民事庭審判長法  官　程怡怡 
                              法  官  陶亞琴
                              法  官　徐淑芬 
正本係照原本作成。
不得上訴。
中　　華　　民　　國　　111 　年　　10　　月　　14　　日
    　　　　　　　　　　　　　書記官　李麗鳳